【裁判字號】    98,消債更,36
【裁判日期】    980519
【裁判案由】    更生事件
【裁判全文】
臺灣臺北地方法院民事裁定            98年度消債更字第36號
聲  請  人
即債務人    甲○○原名陳玫穎.
                      樓
上列當事人聲請消費者債務清理更生事件，本院裁定如下：
    主  文
更生及保全處分之聲請均駁回。
聲請費用新台幣壹仟元由聲請人負擔。
    理  由
一、按債務人不能清償債務或有不能清償之虞者，得依本條例所
    定更生或清算程序，清理其債務；債務人對於金融機構因消
    費借貸、自用住宅借款、信用卡或現金卡契約而負債務，在
    聲請更生或清算前，應提出債權人清冊，以書面向最大債權
    金融機構請求協商債務清償方案，並表明共同協商之意旨，
    消費者債務清理條例（以下消債條例）第3條、第151條第1
    項分別定有明文。次按聲請更生或清算不合程式或不備其他
    要件者，法院應以裁定駁回之，但其情形可以補正者，法院
    應定期間先命補正，復為消債條例第8條所明定。
二、本件聲請意旨略以：聲請人負債高達新臺幣（下同）159萬
    8,857元，而其前3年（即民國95、96、97年）薪資收入僅有
    99萬4,831元，除個人每月所需生活必要費用，及97年5月起
    被國泰世華商業銀行聲請法院強制執行扣押聲請人薪資1/3
    ，因聲請人母親係家庭主婦，而聲請人之父親在97年8月12
    日退休，是聲請人尚需負擔父母親之扶養費，有不能清償債
    務之情事，且無擔保或無優先權之債務總額未逾1,200萬元
    ，復未經法院裁定開始清算程序或宣告破產，而伊曾於97年
    8月間依消債條例第151條規定，檢具債權人清冊等資料向最
    大債權機構遠東國際商業銀行（下稱遠東商銀）請求前置協
    商，遠東商銀於協商過程中雖提供月付6,000元之條件償還
    ，然該條件因顯逾伊能力所能負擔，故協商不成立，為此依
    消債條例第153條規定聲請更生等語。
三、經查：
(一)、按消債條例第151條第1項所規定之前置協商程序，其立法理
    由揭示：「債務人受法院裁定開始更生或清算程序者，其生
    活、資格、權利等均將受限制，該等程序係債務清理之最後
    手段，於債務人無法與債權人協商時，始適用更生程序或清
    算程序清理其債務。債務人對於金融機構因消費借貸、自用
    住宅借款、信用卡或現金卡契約而負債務，其法律關係較單
    純明確，金融機構並已訂有債務協商機制，如能協商成立，
    債務人或不須依本條例聲請更生或清算，可疏減法院負擔，
    有效分配司法資源。為使債務人得自主解決其債務，爰設本
    條，明定債務人對於金融機構因消費借貸、自用住宅借款、
    信用卡或現金卡契約而負債務之情形，採行協商前置主義，
    債務人於聲請更生或清算前，應先行提出債權人清冊，以書
    面向其負債務之任一金融機構請求協商債務清償方案。」核
    其立法目的，係為使債務人與多數債權人間能自主解決其債
    務，以疏減法院負擔，有效分配司法資源，遂採行協商前置
    主義，故債務人自應確實經此協商程序，始能聲請更生或清
    算。準此，債務人與債權人於進行協商程序時，如一造當事
    人消極未盡相關協商義務，或實際上並無成立協商真意，即
    難謂已踐履本條例第151條規定之前置協商程序。
(二)、聲請人主張其負債總額為159萬8,857元，無擔保或無優先之
    債務未逾1,200萬元，其95、96、97年薪資收入為39萬6,894
    元、15萬4,583元、36萬0,454元，共計99萬4,831元，除此
    之外別無財產等情，業據其提出財產及收入狀況說明書、債
    權人清冊、財團法人金融聯合徵信中心當事人綜合信用報告
    、財政部臺北市國稅局95、96年度綜合所得稅各類所得資料
    清單、財產歸屬資料清單、薪資單及存摺節本等件為證，堪
    信為真實。又聲請人係於97年8月間向最大債權金融機構遠
    東商銀請求協商，遠東商銀原所提協商條件為：「零利率，
    分150期清償，每月償還1萬0,232元」，後獲悉聲請人月付
    金僅能支付6,000元，故調整方案為：「提供兩階段，零利
    率，每月償還6,000元」，惟因聲請人協商意願低落、未能
    接受足以負擔之還款方案，致協商不成立，此有聲請人所提
    遠東商銀協商不成立通知書在卷可稽，亦可認為真實。
(三)、聲請人雖主張每月需負擔父、母親之扶養費1萬5仟元云云，
    惟查，聲請人父親除尚有退休金30萬7,807元，該中國信託
    之帳戶自97年8月起，按月皆有一筆4、5萬餘元之收入，有
    聲請人父親之中國信託板橋分行存摺影本可按，是聲請人父
    親仍有收入而可自足，尚無需聲請人扶養。又聲請人母親之
    扶養義務人，除聲請人外，尚有聲請人父親、兄長，均屬同
    一順位之扶養義務人，自應各依其經濟能力分擔義務，民法
    第1115條第1項、第3項、第1116條之1定有明文。本件聲請
    人兄長雖有信用貸款等債務，惟聲請人父親已替其償還84萬
    2,294元，負擔已大幅減輕，而聲請人自身亦有達159萬8,85
    7元之債務尚未能清償，是以無從認為聲請人之扶養能力遠
    優於其兄長，且聲請人父親仍有收入而可自足，已如前述，
    自亦負擔扶養其配偶之義務，故聲請人母親之扶養費應由3
    人均分，於聲請人可清償自身債務前，不能任令聲請人自行
    承擔絕大部分扶養義務，免除其他扶養義務人之義務後，再
    執以主張聲請人無力清償債務，否則無異將其他扶養義務人
    之義務轉嫁於其債權人。因此，本院在斟酌聲請人母親居住
    之地點即臺北市一般生活水準及物價水平之情形下，認其每
    月必要花費，依內政部社會司統計之97年度臺北市每人每月
    最低生活費用1萬4,152元之標準計算，已可涵括必要之食、
    衣、住、行、育樂及勞健保費用在內，倘依此為計算基礎，
    尚屬合理，據此，聲請人每月僅需負擔4,717元，聲請人主
    張扶養費逾此金額部分，不能認為必要。
(四)、綜上，聲請人每月必要支出，除其陳報之自己生活費1萬0,2
    90元（9,829＋236＋225＝10,290）外，僅有母親扶養費4,7
    17元，合計1萬5,007元。而聲請人前3年薪資所得共計99萬4
    ,831 元，已如前述，依此換算其每月平均薪資所得為2萬7,
    634元，此金額於支付每月必要支出1萬5,007元及償還協商
    債務6,000元，應綽綽有餘，足見聲請人應有能力依遠東商
    銀所提每月償還6,000元之條件清償債務，然聲請人卻藉詞
    主張其無法負擔債權人所提出之協商方案，顯係故意不願接
    受足以負擔之還款方案，應屬消極未盡相關協商義務，顯然
    無與遠東商銀成立協商之真意，難謂已踐履本條例第151條
    規定之前置協商程序，且上開欠缺又屬無從補正，債務人本
    件更生聲請即不符合消費者債務清理條例第151條前置協商
    要件，依上說明，自應駁回其更生之聲請，爰裁定如主文。
四、本件更生之聲請，依聲請人所述事實及所提證據，堪認係可
    歸責於聲請人之事由致協商不成立，且聲請人之收入狀況，
    非不能清償債務或有不能清償之虞。從而，聲請人未依正當
    程序進行協商，該欠缺又屬無從補正，聲請人之債務，又非
    不能清償或有不能清償之虞，依首揭說明，自應駁回更生之
    聲請。又聲請人更生之聲請既經駁回，其聲請保全處分自無
    必要，應併予駁回，爰裁定如主文。
中    華    民    國    98    年    5     月    19    日
              民事第一庭    法      官  楊晉佳
上為正本係照原本作成。
如不服本裁定，應於裁定送達後10日內，以書狀向本院提出抗告
，並繳納抗告費新臺幣1千元。
中    華    民    國    98    年    5     月    19    日
                            書  記  官  蘇炫綺


司法院資訊處製作；財團法人民間司法改革基金會備份。
